ACORDAO-COMPLETO-2580041

ACÓRDÃO 3143/2023 ATA 11/2023 - PRIMEIRA CÂMARA

VISTOS, relatados e discutidos estes autos que cuidam de pedido de reexame interposto por Mario Portugal Pederneiras contra o Acórdão 4540/2022-TCU-Primeira Câmara, o qual considerou ilegal o ato de concessão de sua aposentadoria e negou-lhe o registro, em virtude da incorporação de quintos com base na Portaria MEC 474/1987, em valor maior que o devido.
ACORDAM os Ministros do Tribunal de Contas da União, reunidos em sessão da 1ª Câmara, com fundamento no artigo 48 da Lei 8.443/1992, e diante das razões expostas pelo Relator, em:
9.1. conhecer do recurso e, no mérito, negar-lhe provimento;
9.2. comunicar esta decisão ao recorrente e à unidade jurisdicionada.

Pedido de reexame interposto por Mario Portugal Pederneiras contra decisão que julgou ilegal seu ato de aposentadoria, negando-lhe registro.

Primeira Câmara

Universidade Federal do Paraná

3. Recorrente: Mario Portugal Pederneiras (XXX.706.849-XX)

13.1. Ministros presentes: Walton Alencar Rodrigues (Presidente), Jorge Oliveira (Relator) e Jhonatan de Jesus.
13.2. Ministro-Substituto convocado: Augusto Sherman Cavalcanti.
13.3. Ministro-Substituto presente: Weder de Oliveira.

JORGE OLIVEIRA

Ministro Walton Alencar Rodrigues

Adoto como relatório a instrução a seguir transcrita, produzida no âmbito da Unidade de Auditoria Especializada em Recursos (peça 35) , aprovada pela instância superior da unidade (peça 36) , cuja proposta de encaminhamento foi ratificada pelo Ministério Público junto ao Tribunal de Contas da União (peça 37) :
"1.	Trata-se de pedido de reexame (peças 14 e 34) interposto por Mario Portugal Pederneiras contra o Acórdão 4540/2022-TCU-Primeira Câmara (peça 8) , que teve como relator o Excelentíssimo Senhor Ministro Walton Alencar Rodrigues.
1.1.	A deliberação recorrida apresenta o seguinte teor:
VISTOS, relatados e discutidos estes autos de ato de concessão de aposentadoria emitido pela Universidade Federal do Paraná.
ACORDAM os Ministros do Tribunal de Contas da União, reunidos em sessão da Primeira Câmara, ante as razões expostas pelo Relator e com fundamento no artigo 71, inciso III, da Constituição Federal, nos artigos 1º, inciso V, e 39, incisos I e II, da Lei 8.443/1992 e nos artigos 260 e 262 do Regimento Interno, em:
9.1. considerar ilegal o ato de concessão de aposentadoria a Mario Portugal Pederneiras, negando-lhe registro;
9.2. dispensar a devolução dos valores indevidamente recebidos de boa-fé pelo interessado até a data da ciência, pela entidade de origem, desta deliberação, com base no Enunciado 106 da Súmula da Jurisprudência do TCU;
9.3. determinar ao órgão de origem que adote as seguintes providências, sob pena de responsabilidade solidária da autoridade administrativa omissa:
9.3.1. faça cessar os pagamentos decorrentes do ato impugnado, no prazo de trinta dias, comunicando ao TCU, nos trinta dias subsequentes, as providências adotadas, nos termos do art. 262, caput, do RI/TCU e do art. 8º, caput, da Resolução TCU 206/2007;
9.3.2. dê ciência do inteiro teor desta deliberação ao interessado, no prazo de trinta dias, e faça juntar aos autos o comprovante dessa notificação nos trinta dias subsequentes, alertando-o de que o efeito suspensivo proveniente de eventual interposição de recurso junto ao TCU não o exime da devolução dos valores indevidamente percebidos após a notificação, caso o recurso não seja provido;
9.3.3. emita novo ato de aposentadoria e submeta-o a registro deste Tribunal, no prazo de sessenta dias, após corrigidas as falhas que ensejaram a ilegalidade do ato.
 (destacamos e sublinhamos) 
HISTÓRICO 
2.	O ato de aposentadoria de Mario Portugal Pederneiras foi considerado ilegal e teve seu registro negado pela Corte de Contas, em razão do pagamento de quintos incorporados com base na Portaria MEC 474/1987, em valor maior que o devido.
2.1.	Na instrução dos autos (peça 5, p. 2) , a Sefip constatou que a sentença judicial trata de incorporação de 5/5 de FC-3, cujo valor admitido pela jurisprudência do TCU é de R$ 5.135,50. No entanto, o servidor recebe R$ 8.844,55, superior em R$ 3.709,05 ao devido.
2.2.	Irresignado, o aposentado interpôs o presente pedido de reexame (peça 14) , cuja argumentação será abordada mais adiante.
ADMISSIBILIDADE
3.	Reitera-se o exame de admissibilidade realizado pelo Sar/Serur (peça 15) , que opinou pelo conhecimento do recurso, nos termos do artigo 48 da Lei 8.443/1992, c/c os artigos 285 e 286, parágrafo único, do RI/TCU, suspendendo-se os efeitos dos subitens 9.1, 9.3, 9.3.1 e 9.3.3 do Acórdão 4540/2022-TCU-Primeira Câmara. O Excelentíssimo Senhor Ministro Jorge Oliveira, mediante despacho de peça 18, concordou com esta unidade técnica.
EXAME DE MÉRITO
4.	Delimitação
4.1.	Constitui objeto do presente recurso definir se:
a)	o pagamento da parcela judicial, referente à incorporação de quintos com base na Portaria MEC 474/1987, em valor superior ao devido, eiva de ilegalidade o ato de aposentadoria do recorrente e impede o seu registro pelo Tribunal de Contas da União;
b)	a continuidade da percepção de quintos em valor maior que o devido encontra amparo na garantia constitucional à irredutibilidade remuneratória;
c)	ocorreu inobservância do princípio da segurança jurídica;
d)	houve a incidência da decadência.
5.	Do pagamento da parcela judicial referente à incorporação de quintos com fundamento na Portaria MEC 474/1987
5.1.	Aduz o recorrente que decisão judicial assegura os critérios de cálculo dos quintos determinados pela Portaria MEC 474/1987, com base nos seguintes argumentos.
5.2.	Entendeu a Corte de Contas que, embora o interessado faça jus a 5/5 de FC-3, a parcela em questão deveria ser de R$ 5.135,50 (em vez de R$ 8.844,55) . A prosperar tal entendimento, isso se dará em detrimento da coisa julgada formada no MS 2000.70.00.001992-8/PR, da irredutibilidade de vencimentos, bem como da decadência administrativa (peça 14, p. 1-3) .
5.3.	O voto condutor do acórdão, prolatado nos autos do recurso de apelação, foi categórico (peça 14, p. 3) : 
os substituídos devem ter assegurado o percebimento das parcelas de quintos de FCs incorporados até a edição da Lei 8.168/1991, de acordo com a Portaria 474 do Ministério da Educação, pelo que não merece reparos a sentença que concedeu a segurança pleiteada, motivo pelo qual nego provimento à apelação e à remessa oficial. 
5.4.	Assim, não apenas a incorporação das parcelas foi assegurada pela aludida decisão judicial, o critério de cálculo também o foi. Por isso, seu pagamento vem ocorrendo nos termos do art. 2º da Portaria MEC 474/1987 (peça 14, p. 3) :
a remuneração das Funções Comissionadas previstas no Anexo I terá valor igual ao da remuneração do Professor Titular da carreira do Magistério Superior, em regime de Dedicação Exclusiva, com Doutorado, acrescida dos percentuais a seguir especificados:
5.5.	É defeso, em sede de registro de aposentadoria, rediscutir o critério de cálculo, em detrimento da coisa julgada (arts. 503 e 505 do CPC e MS 33.528, de relatoria do Ministro Celso de Mello (peça 14, p. 3-6) .
5.6.	Cuida-se, no caso vertente, de situação plenamente constituída, contando, também, com a proteção jurídica dada pelo art. 24 do Decreto-Lei 4.657/1942 (peça 14, p. 6) .
5.7.	Assim, requer o conhecimento e acolhimento do pedido de reexame, sem atribuição de efeito suspensivo, para seja registrada a aposentadoria do recorrente, sendo-lhe assegurados os critérios de cálculo determinados pela Portaria MEC 474/1987 e apelação 2000.70.00.001992-8 -TRF4 (peça 14, p. 12) .
Análise
5.8.	Cabe ressaltar que a incorporação de quintos com fundamento na Portaria MEC 474/1987 já foi objeto de inúmeras apreciações pelo Tribunal de Contas da União. No âmbito de relatório de inspeção, houve a prolação do Acórdão 3004/2009-TCU-Plenário, de relatoria do Ministro Augusto Nardes, com o seguinte sumário:
RELATÓRIO DE INSPEÇÃO. EXAME DA REGULARIDADE DO PAGAMENTO DE FC'S, EM DECORRÊNCIA DE SENTENÇAS JUDICIAIS.  DETERMINAÇÕES. ARQUIVAMENTO. 
1. É possível a incorporação de quintos, com base no valor das extintas Funções Comissionadas, nos casos em que os servidores tenham completado o interstício até a data de 31/10/1991. 
2. Os quintos incorporados pelos servidores que satisfizeram o interstício até a data referenciada devem ser pagos sob a forma de VPNI, a qual se sujeita aos reajustes gerais concedidos ao funcionalismo.
5.9.	Por oportuno, traz-se à colação trecho do exame então levado a efeito pela unidade técnica especializada, como segue:
18. A Lei 7.596/1987 previa o pagamento de retribuição específica - sob a forma de função de confiança (FC) - em decorrência do exercício de atividades de direção, chefia e assessoramento. À época, a referida lei foi regulamentada pelo Decreto 94.664/1987 e operacionalizada pela Portaria MEC 474/1987, que definiu em seu parágrafo único do art. 2º a forma de cálculo do valor das FCs, determinando que elas tivessem por base a remuneração do professor titular da carreira de magistério superior, com doutorado e em regime de dedicação exclusiva. 
19. Contudo, em 1990, todos os servidores públicos passaram a ser regidos pela Lei 8.112/1990, que instituiu o Regime Jurídico Único. Assim, foram submetidos ao regime dessa lei tanto os servidores regidos pela Lei 1.711/1952 como os empregados celetistas. Foi o que deixou assente o caput do art. 243, in verbis:
 (...) 
20. O § 5º do art. 62 da Lei 8.112/1990 previa a incorporação de parcelas em decorrência do exercício de cargo em comissão. Em 12/7/1994, foi publicada a Lei 8.911/1994, que regulamentou o art. 62 da Lei 8.112/1990, definindo os critérios de incorporação das referidas vantagens, revogando a Lei 6.732/1979 e admitindo o aproveitamento do tempo de serviço público federal prestado sob o regime da legislação trabalhista pelos servidores alcançados pelo art. 243 da Lei 8.112/1990. Portanto, considerando que o regime jurídico de grande parte do pessoal docente das IFES era celetista até o advento da Lei 8.112/1990, a concessão da vantagem de incorporação de função teve como marco inicial a vigência da Lei 8.911, ou seja, 12/7/1994. Portanto, para os servidores que antes do advento da Lei 8.112/1990 eram celetistas, a incorporação de funções somente veio a ocorrer a partir de julho de 1994, por força da Lei 8.911. 
21. Com o advento da Lei 8.168, de 16/1/1991, regulamentada pelo Decreto 228/1991, as funções de confiança integrantes do PUCRCE a que se refere o art. 3º da Lei 7.596 foram transformadas em Cargos de Direção (CD) e em Funções Gratificadas (FG) . Contudo, o aludido diploma legal, ao fixar em seus Anexos I e II as remunerações dos novos CDs e FGs, estabeleceu valores inferiores aos das antigas FCs, se observada a correlação de funções previstas na lei, com redução nominal dos valores a serem pagos. Assim, criou-se o entendimento segundo o qual os ocupantes das extintas FCs não poderiam sofrer prejuízos em seus estipêndios, em virtude do princípio constitucional da irredutibilidade salarial prescrito no inciso XV do art. 37 da CF/1988. 
22. O TCU vinha julgando indevido o pagamento da diferença entre o valor das Funções de Confiança das Instituições Federais de Ensino e o valor dos Cargos de Direção e Funções Gratificadas em que aquelas foram transformadas pela Lei 8.168/1991, ao fundamento de que, sendo transitória a ocupação dos cargos em comissão, não existiam direitos subjetivos de seus ocupantes, salvo os assegurados em lei, o que impedia o pagamento de vantagens pessoais (Acórdãos 40/1994 e 103/1994, proferidos pelo Plenário) . 
23. Entretanto, esse entendimento foi modificado e pacificou-se com o advento da Decisão 235/1998-TCU-1ª Câmara, deixando assente o seguinte:
'a retribuição pelo exercício de cargos de direção e funções gratificadas iniciado após o advento da Lei 8.168/1991 deve observar os valores estipulados naquele diploma, preservando-se a retribuição, com base no valor das funções de confiança transformadas, dos servidores que as exerciam e continuaram no exercício dos cargos de direção e das funções gratificadas resultantes da transformação, bem como o valor dos quintos incorporados com base no exercício das funções de confiança transformadas, tanto para os servidores ativos quanto para os aposentados.'
24. O art. 4º da Lei 8.168/1991 fixou seus efeitos financeiros para 'a partir do primeiro dia do mês subsequente ao da publicação do decreto a que se refere o art. 2' o que somente ocorreu com a edição do Decreto 228, de 11 de outubro de 1991. Dessa forma, para os servidores regidos pela Lei 1.711/1952, restaram resguardados os quintos de FC, pagos com base nos valores estipulados pela Portaria MEC 474/1987, desde que incorporados até 31/10/1991 e pagas sob a forma de vantagem pessoal nominalmente identificada - VPNI, ficando sujeita apenas aos reajustes decorrentes da revisão geral da remuneração do funcionalismo público. É nesse sentido a firme jurisprudência deste Tribunal, conforme se verifica da ementa do Acórdão 1283/2006-TCU-Segunda Câmara:
'1 - É legítima a incorporação de parcelas de funções comissionadas, de Instituições Federais de Ensino, nos valores estipulados pela Portaria 474/1987-MEC, desde que incorporadas até 31/10/1991 e pagas sob a forma de vantagem pessoal nominalmente identificada - VPNI.
2 - Calculada a vantagem tendo por base os vencimentos atualizados dos professores titulares, mesmo após a extinção das respectivas funções comissionadas, tem-se por ilegal o ato concessório.'
 (...) 
26. Portanto, no caso da transformação das FCs - instituídas pela Lei 7.596/1987 e operacionalizada pela Portaria MEC 474/1987 - em Cargos de Direção e Funções Gratificadas perpetrada pela Lei 8.168/1991, o direito adquirido reconhecido diz respeito tão somente à não redução nominal dos valores, o que se preserva, em nome da irredutibilidade de vencimentos.
 (...) 
33. Com efeito, admitir a hipótese de pagamento de quintos de FC, com base na remuneração atualizada dos servidores, ou seja, mesmo depois de ocorrerem mudanças significativas na estrutura salarial da carreira, equivale a reconhecer-lhes direito adquirido a regime de vencimentos, o que é repelido pela jurisprudência, como ilustra a ementa da deliberação proferida pelo Supremo Tribunal Federal nos autos do RE 241884/ES:
'É firme a jurisprudência do STF no sentido de que a garantia do direito adquirido não impede a modificação para o futuro do regime de vencimentos do servidor público. Assim, e desde que não implique diminuição no quantum percebido pelo servidor, é perfeitamente possível a modificação no critério de cálculo de sua remuneração.'
34. Assim, a base de cálculo para pagamento dos quintos de FC a ser observada encontra-se no Siape, devendo ser corrigida pelos reajustes lineares concedidos em caráter geral aos servidores públicos, em consonância com o disposto no § 1º, art. 15, da Lei 9.527/1997, sendo 3,5% pela Lei 10.331, de 18/12/2001 e 1% pela Lei 10.697, de 1º/7/2003 (fl. 12, vol. principal) . 
 (...) 
36. Pela análise das diversas decisões judiciais acerca do direito de incorporação dos quintos de FC, verifica-se que todas são no sentido da garantia da não redução nominal dos proventos, em virtude do decesso remuneratório ocorrido em função da transformação das funções de confiança em cargos de direção, nos moldes da Lei 8.168/1991, sob pena de se violarem os princípios do direito adquirido e da irredutibilidade de vencimentos. Exatamente esse é o entendimento deste Tribunal, conforme trecho do Acórdão 2526/2008-TCU-Plenário acima transcrito. Também a jurisprudência consolidada do STF é nesse sentido (RE 481340/PB, RE 474974/MG, RE 473957/GO, RE 460500/PB, entre outras) .
5.10.	No voto condutor do acórdão recorrido, levou-se em consideração que houve decisão judicial transitada em julgado (MS 2000.70.00.001992-8/PR - 9ª Vara Federal de Curitiba) , que garantiu ao interessado a manutenção do pagamento de quintos com base na Portaria MEC 474/1987. Todavia, em consonância com a jurisprudência consolidada da Corte de Contas, as incorporações de funções comissionadas nas instituições federais de ensino podem seguir os termos do referido normativo, desde que pagas sob a forma de vantagem pessoal nominalmente identificada, atualizada exclusivamente pelos reajustes gerais concedidos ao funcionalismo, na forma prevista no art. 15, § 1º, da Lei 9.527/1997 e nos Acórdão 835/2012-TCU-Plenário, de relatoria do Ministro Augusto Nardes.
5.11.	Diante disso, opina-se pela rejeição das alegações do recorrente.
6.	Da garantia constitucional à irredutibilidade remuneratória
6.1.	No que tange à garantia constitucional à irredutibilidade de vencimentos, apresenta os seguintes argumentos.
6.2.	O critério de cálculo determinado pela Corte de Contas acarreta o decréscimo dos vencimentos, em flagrante violação ao princípio constitucional da irredutibilidade de vencimentos (art. 37, inciso XV, da Carta Magna) . No caso concreto, fala-se de pessoa idosa (art. 1º da Lei 10.741/2003) que moldou sua subsistência com base no quantum percebido (peça 14, p. 7) . 
6.3.	Com efeito, além de coadunar com o princípio da dignidade da pessoa humana (art. 1º, inciso III, da CRFB) , a proteção aos vencimentos do recorrente guarda respaldo no caráter jurídico-social da irredutibilidade da remuneração do servidor, como entende o STF, na ADI 2.075 MC (peça 14, p. 7-9) .
6.4.	A prerrogativa de irredutibilidade dos vencimentos acompanha a função social em favor dos agentes públicos, preservando, portanto, a sua subsistência (peça 14, p. 9) .
Análise
6.5.	O princípio da irredutibilidade de vencimentos não incide no caso concreto, porquanto essa proteção constitucional não alcança as verbas remuneratórias recebidas em desacordo com as normas legais e regulamentares. 
6.6.	Esse preceito, disposto no art. 37, inciso XV, da CF/1988, não poderia, de maneira alguma, resguardar afronta à lei. Decerto, essa não era a intenção do constituinte. Diante de supressão de uma parcela em decorrência de uma irregularidade, não estará ocorrendo redução de vencimentos, mas somente a ajuste dos proventos ao ordenamento jurídico.
6.7.	A compreensão sedimentada no âmbito do Supremo Tribunal Federal é no sentido de que a redução de proventos de aposentadoria, quando concedida em desacordo com a lei, não ofende o princípio da irredutibilidade de vencimentos, a exemplo da intelecção contida na ementa do MS 25.552:
MANDADO DE SEGURANÇA. ATO DO TRIBUNAL DE CONTAS DA UNIÃO. APOSENTADORIA DE MAGISTRADO (...) DECADÊNCIA ADMINISTRATIVA E OFENSA AO PRINCÍPIO DA IRREDUTIBILIDADE DE SALÁRIOS NÃO CONFIGURADAS.
 (...) 
3. O Supremo Tribunal Federal pacificou entendimento de que, sendo a aposentadoria ato complexo, que só se aperfeiçoa com o registro no Tribunal de Contas da União, o prazo decadencial da Lei 9.784/1999 tem início a partir de sua publicação. Aposentadoria do impetrante não registrada: inocorrência da decadência administrativa.
4. A redução de proventos de aposentadoria, quando concedida em desacordo com a lei, não ofende o princípio da irredutibilidade de vencimentos. Precedentes.
6.8.	Observa-se que a jurisprudência consolidada do TCU admite a incorporação das funções comissionadas nas instituições federais de ensino nos termos da Portaria MEC 474/1987, desde que exercidas até 31/10/1991 e pagas sob a forma de VPNI, sujeitando-se apenas aos reajustes gerais do funcionalismo público, conforme os critérios definidos por meio do Acórdão 835/2012-TCU-Plenário, da relatoria do Ministro Augusto Nardes.
6.9.	Assim, opina-se pela rejeição das alegações do recorrente.
7. 	Da decadência
7.1.	Aduz-se ter havido a incidência da decadência, com base nos seguintes argumentos.
7.2.	Nos termos do art. 54 da Lei 9.784/1999, o direito da Administração de anular os atos administrativos de que decorram efeitos favoráveis para os destinatários decai em cinco anos, contados da data em que foram praticados, salvo comprovada a má-fé (peça 14, p. 9-10) .
7.3.	As FCs foram concedidas pela Portaria MEC 474/1987, a coisa julgada formada nos autos do MS 2000.70.00.001992-8 data de mais de cinco anos e o autor percebe esta rubrica, na forma como vem sendo paga, há mais de um quinquênio, evidente, portanto, a decadência. Em caso análogo, este foi o entendimento do TRF da 5ª Região, nos autos da AC 0800694.67.2020.4.05.8500 (peça 14, p. 10-11) .
7.4.	Tendo em vista a ocorrência da decadência para revisão do cálculo do benefício, requer o provimento do presente pedido de reexame, para que seja registrado o ato de aposentadoria do interessado, sendo-lhe assegurados os critérios de cálculo determinados pela Portaria MEC 474/1987 e apelação 2000.70.00.001992-8-TRF4 (peça 14, p. 11-12) .
Análise
7.5.	Quanto à decadência administrativa, essa só é configurada quando o processo não é julgado após cinco anos contados de sua chegada ao TCU. 
7.6.	Pacificando de vez o tema, o STF fixou a seguinte tese de repercussão geral (tema 445) , no bojo no RE 636.553, de relatoria do Ministro Gilmar Mendes (grifos acrescidos) :
Em atenção aos princípios da segurança jurídica e da confiança legítima, os Tribunais de Contas estão sujeitos ao prazo de 5 anos para o julgamento da legalidade do ato de concessão inicial de aposentadoria, reforma ou pensão, a contar da chegada do processo à respectiva Corte de Contas.
7.7.	Assim, como o ato em reexame foi enviado ao TCU em 25/2/2021 (peça 3) e apreciado na Sessão da Primeira Câmara de 9/8/2022 (peça 8) , não há que se falar em decadência administrativa, nem em prescrição quinquenal, nem em obrigatoriedade de oitiva prévia do interessado.
7.8.	Diante disso, propõe-se a rejeição dos argumentos apresentados pelo recorrente.
8.	Do princípio da segurança jurídica
8.1.	Defende que a incidência do princípio da segurança jurídica assegura a manutenção do valor que vem percebendo a título de quintos incorporados com fundamento na Portaria MEC 474/1987, com base nos seguintes argumentos.
8.2.	O princípio da segurança jurídica, previsto no rol de direitos e garantias individuais da Carta Magna (art. 5º, caput e inciso XXXVI) , veda a ruptura do sistema, buscando impedir mudanças abruptas de situações consolidadas, obstando até situações que não se pode invocar o direito adquirido (peça 14, p. 5-6) .
8.3.	Cuida-se, no caso vertente, de situação plenamente constituída, contando, também, com a proteção jurídica dada pelo art. 24 do Decreto-Lei 4.657/1942 (peça 14, p. 6) .
8.4.	O servidor recebe a parcela de R$ 8.844,55 há mais de cinco anos, com fundamento em coisa julgada e respaldado na segurança jurídica (peça 14, p. 6) .
Análise
8.5	A atuação desta Corte de Contas, no que tange ao julgamento de atos de pessoal para fins de registro, segue o balizamento estabelecido pelo Supremo Tribunal Federal na Súmula Vinculante 3, que excepciona a apreciação da legalidade do ato de concessão inicial de aposentadoria, reforma e pensão da necessidade de observância do contraditório e ampla defesa.
8.6.	Sobre o princípio da segurança jurídica, cabe lembrar que a sedimentada jurisprudência da Suprema Corte é no sentido de classificar como ato complexo a concessão de aposentadoria, reforma ou pensão, consoante os seguintes julgados: RMS 3.881/SP, MS 19.875/DF, RE 195.861/ES e MS 23.665/DF.
8.7.	Assim, não havendo o registro, o ato de aposentadoria, embora produza efeitos financeiros a partir da concessão precária do gestor competente, não se encontra plenamente formado. 
8.8.	Tal entendimento decorre do disposto no inciso III do art. 71 da Constituição Federal, que estabelece que compete ao Tribunal de Contas da União apreciar, para fins de registro, a legalidade dos atos de admissão, assim como a concessão de aposentadoria, reforma ou pensão.
8.9.	Nessa perspectiva, impõe-se reconhecer que referido ato possui natureza precária (cf., e.g., Acórdão 2482/2007-TCU-Primeira Câmara, Relator Ministro Augusto Nardes) , razão pela qual, até que haja o efetivo julgamento e o consequente registro pela Corte de Contas, não há que se falar em ato jurídico perfeito, tendo em vista a ausência de aperfeiçoamento e definitividade do ato.
8.10.	A propósito do tema, colaciona-se entendimento esposado pela Corte Constitucional ao decidir no âmbito do RE 195.861/ES:
APOSENTADORIA. ATO ADMINISTRATIVO DO CONSELHO DA MAGISTRATURA. NATUREZA. COISA JULGADA ADMINISTRATIVA. INEXISTÊNCIA. O ato de aposentadoria exsurge complexo, somente se aperfeiçoando com o registro perante a Corte de Contas. Insubsistência da decisão judicial na qual assentada, como óbice ao exame da legalidade, a coisa julgada administrativa. (grifos acrescidos) 
8.11.	No caso em apreço, não houve o respectivo registro em razão da constatação de ilegalidade no ato, o que afasta, por si só, a presunção de legitimidade do ato administrativo que concedeu o benefício ao ex-servidor, não havendo, assim, que se falar em violação da segurança jurídica ou de proteção da confiança. 
8.12.	Quanto à boa-fé do recorrente, tenha-se presente que foi considerada ao se dispensar a devolução dos valores indevidamente recebidos, nos termos do acórdão recorrido.
8.13.	É sobremodo importante ressaltar que este Tribunal tem o poder/dever de apreciar, para fins de registro, os atos de aposentadoria na esfera federal, nos termos do art. 71 da Lei Maior. Esta prerrogativa não pode ser infirmada pela sobreposição dos princípios da razoável duração do processo e da eficiência na Administração Pública.
8.14.	Em consonância com exame levado a efeito nos subitens 5.8 a 5.10 acima, há bastante tempo que a jurisprudência da Corte de Contas é firme no sentido de ser legítima a incorporação de parcelas de funções comissionadas, de Instituições Federais de Ensino, nos valores estipulados pela Portaria MEC 474/1987, desde que incorporadas até 31/10/1991 e pagas sob a forma de vantagem pessoal nominalmente identificada.
8.15.	No caso concreto, não ocorreu a alegada violação às disposições do art. 24 do Decreto-Lei 4.657/1942, incluído pela Lei 13.655/2018, por não ter havido mudança posterior de orientação geral.
8.16.	Nesse sentir, é de se opinar pela rejeição dos argumentos apresentados pelo recorrente. 
CONCLUSÃO
9.	Da análise de mérito, conclui-se que:
a)	o pagamento da parcela judicial, referente à incorporação de quintos com base na Portaria MEC 474/1987, em valor superior ao devido, eiva de ilegalidade o ato de aposentadoria do recorrente e impede o seu registro pelo Tribunal de Contas da União;
b)	a continuidade da percepção de quintos em valor maior que o devido não encontra amparo na garantia constitucional à irredutibilidade remuneratória;
c)	não ocorreu inobservância do princípio da segurança jurídica;
d)	não houve a incidência da decadência.
9.1.	Por conseguinte, deve-se negar provimento ao presente recurso.
PROPOSTA DE ENCAMINHAMENTO
10.	Ante o exposto, submetem-se os autos à consideração superior, propondo-se, com fundamento no art. 48 da Lei 8.443/1992:
a)	conhecer do recurso e, no mérito, negar-lhe provimento;
b)	informar ao recorrente e demais interessados do acórdão a ser proferido, destacando que o relatório e o voto que o fundamentam podem ser acessados por meio do endereço eletrônico www.tcu.gov.br/acordaos."
É o relatório.

Francisco Augusto Zardo Guedes (35303/OAB-PR)

Procuradora-Geral Cristina Machado da Costa e Silva

PEDIDO DE REEXAME. APOSENTADORIA. UNIVERSIDADE FEDERAL DO PARANÁ. INCORPORAÇÃO DE QUINTOS COM BASE NA PORTARIA MEC 474/1987. PAGAMENTO DE VALOR ACIMA DO DEVIDO. ILEGALIDADE DO ATO. NEGATIVA DE REGISTRO. CONHECIMENTO DO RECURSO. TRANSFORMAÇÃO DOS QUINTOS EM VPNI, ATUALIZADA EXCLUSIVAMENTE PELOS REAJUSTES GERAIS CONCEDIDOS AO FUNCIONALISMO. INSUFICIÊNCIA DAS ALEGAÇÕES RECURSAIS PARA DESCONSTITUIR O ACÓRDÃO CONTESTADO. NEGATIVA DE PROVIMENTO.

APOSENTADORIA (APOS)

Unidade de Auditoria Especializada em Recursos (AudRecursos)

Trata-se de pedido de reexame interposto pelo Sr. Mario Portugal Pederneiras contra o Acórdão 4540/2022-TCU-Primeira Câmara, da relatoria do Ministro Walton Alencar Rodrigues, o qual considerou ilegal o ato de concessão de sua aposentadoria e negou-lhe o registro, em virtude da incorporação de quintos com base na Portaria MEC 474/1987, em valor maior que o devido.
2.	Ratifico o teor do despacho à peça 18, no qual conheci do recurso, porquanto satisfeitos os requisitos de admissibilidade previstos no art. 48 da Lei 8.443/1992.
3.	Quanto ao mérito, após examinarem os argumentos apresentados pelo recorrente, tanto a AudRecursos como o MPTCU opinaram pelo não provimento do pedido de reexame.
4. 	Acolho os pareceres e adoto seus fundamentos como minhas razões de decidir, sem prejuízos de fazer breves comentários sobre a matéria em discussão.
5.	Em suma, o recorrente alega que:
a) a incorporação de quintos com base na Portaria MEC 474/1987 e o critério de cálculo estão respaldados em decisão judicial, não cabendo rediscussão em detrimento da coisa julgada;
b) o critério de cálculo determinado pelo TCU acarreta decréscimo dos vencimentos, o que violaria o princípio constitucional da irredutibilidade dos vencimentos (art. 37, inciso XV, da Constituição Federal) ;
c) ocorreu incidência da decadência prevista no art. 54 da Lei 9.874/1999; e
d) o princípio da segurança jurídica assegura a manutenção do valor atual.
6.	No que se refere ao item 'a', o Acórdão 3004/2009-TCU-Plenário (relator: Ministro Augusto Nardes) é claro quanto ao critério temporal para incorporação de quintos com fundamento na mencionada portaria, in verbis: "É possível a incorporação de quintos, com base no valor das extintas Funções Comissionadas, nos casos em que os servidores tenham completado o interstício até a data de 31/10/1991".
7.	Aludida decisão esclarece também que essa vantagem deveria ser paga sob a forma de Vantagem Pessoal Nominalmente Identificada (VPNI) , sujeitando-se apenas aos reajustes decorrentes de revisão geral da remuneração do funcionalismo público. 
8.	Nesse sentido, menciona-se ainda o Acórdão 835/2012-TCU-Plenário (relator: Ministro Augusto Nardes) , cujo voto condutor registra que:
"de acordo com a firme jurisprudência deste Tribunal, é legítima a incorporação de quintos de FC com base nos critérios definidos pela Portaria 474-MEC. Contudo, é ilegítima a inclusão na base de cálculo da vantagem os reajustes concedidos pelas leis subseqüentes que reestruturaram as carreiras das IFES ao longo do tempo, a teor do Acórdão nº 1.283/2006 - Segunda Câmara." (grifo acrescido) 
9.	Assim, considerando a jurisprudência consolidada deste Tribunal, tal alegação do recorrente não merece prosperar.
10.	Com relação ao argumento contido no item 'b', entendo que também não deve ser acolhido, pois o princípio da irredutibilidade de vencimentos não protege eventuais vantagens remuneratórias não aderentes às normas legais e regulamentares. 
11.	É esse o entendimento pacificado do Supremo Tribunal Federal, a exemplo do MS 25.552, cuja ementa deixa assente que: "A redução de proventos de aposentadoria, quando concedida em desacordo com a lei, não ofende o princípio da irredutibilidade de vencimentos".
12.	Citam-se, ainda, os seguintes enunciados da jurisprudência deste Tribunal:
"A ordem para corrigir o pagamento indevido de vantagens não viola o princípio da irredutibilidade de vencimentos". (Acórdão 3897/2008-TCU-Segunda Câmara, Relator: Ministro Benjamin Zymler) 
"A redução de proventos de aposentadoria, com a exclusão de parcela concedida em desacordo com a lei, não ofende o princípio da irredutibilidade de vencimentos". (Acórdão 923/2018-TCU-Segunda Câmara, Relator: Ministro José Múcio Monteiro) 
13.	Quanto à incidência da decadência (item 'c') , com base no entendimento do STF no RE 636.553, não se verificou intervalo superior a cinco anos entre a entrada do ato de concessão de aposentadoria no TCU (25/2/2021) e sua apreciação (9/8/2022) . Portanto, não ocorreu decadência administrativa nestes autos.
14.	Ademais, em recente julgado tratando desse tema, o Plenário desta Corte manifestou que "é inaplicável a decadência administrativa (art. 54 da Lei 9.784/1999) em processo que trata de ato sujeito a registro quando não se pretende desconstituir o direito no caso examinado, mas sim corrigir a ilegalidade dos cálculos referentes a prestação mensal de trato sucessivo oriunda desse direito, cuja possibilidade de correção renova-se mensalmente no tempo" (Acórdão 2378/2022-TCU-Plenário, da relatoria do Ministro Walton Alencar Rodrigues) .
15.	Por fim, no que tange ao item 'd' das alegações do recorrente, importa ressaltar que os atos de pessoal têm natureza complexa e somente passam a estar plenamente formados (perfeitos) , válidos (aferição da legalidade com reflexo de definitividade perante a Administração) e eficazes (plenamente oponíveis a terceiros, deixando de apresentar executoriedade provisória) quando recebem o registro do Tribunal de Contas, que detém competência constitucional para apreciar, para fins de registro, a legalidade dos atos de admissão, assim como as concessões de aposentadoria, reforma ou pensão (MS 24.997/DF, MS 24.958/DF e MS 25.015/DF) . Desse modo, a apreciação do ato de pessoal pelo Tribunal que resulta em negativa de registro em virtude de ilegalidade nele detectada não afronta a segurança jurídica.
	Assim, não tendo sido apresentado argumento capaz de alterar o juízo anteriormente formulado por esta Corte de Contas, manifesto-me de acordo com os pareceres elaborados pela unidade técnica e pelo MP/TCU e voto por que o Tribunal adote o acórdão que ora submeto à deliberação deste Colegiado.
TCU, Sala das Sessões, em 25 de abril de 2023.
JORGE OLIVEIRA 
Relator